臺灣桃園地方法院民事判決　　　　　　　94年度訴字第1386號
原　　　告　丁○○即徐子惠）.
兼　上一人
訴訟代理人　丙○○
被　　　告　甲○○
　　　　　　乙○○
共　　　同
訴訟代理人　王怡今律師
上列當事人間請求侵權行為損害賠償事件，於民國96年4 月27日
辯論終結，本院判決如下：
    主      文
被告甲○○應給付原告丙○○新台幣貳拾萬元，及自民國九十四
年十月二十五日起至清償日止，按年息百分之五計算之利息。
原告丙○○其餘之訴駁回。
被告甲○○應給付原告丁○○新台幣玖萬壹仟伍佰玖拾陸元，及
自民國九十四年十月二十五日起至清償日止，按年息百分之五計
算之利息。
訴訟費用由被告甲○○負擔分十分之二；餘由原告丙○○負擔。
本判決第一項、第二項得假執行。但被告甲○○如分別以新臺幣
貳拾萬元及玖萬壹仟伍佰玖拾陸元分別為原告丙○○及丁○○預
供擔保後，得免為假執行。
原告丙○○其餘假執行之聲請駁回。
    事實及理由
甲、程序方面：
    按訴狀送達後，原告不得將原訴變更或追加他訴，但擴張或
    減縮應受判決事項之聲明者，不在此限。民事訴訟法第255
    條第1 項第3 款定有明文。本件原告丙○○起訴時原係聲明
    請求：(一)被告應連帶給付原告丙○○新台幣（下同）1,653,
    81 3元，及自起訴狀繕本送達之翌日起至清償日止，按年息
    5%計算之利息。(二)被告甲○○應給付原告丙○○238,404 元
    ，及自起訴狀繕本送達之翌日起至清償日止，按年息5%計算
    之利息。嗣於民國96年2 月7 日言詞辯論期日，變更上開第
    一項聲明為：被告應連帶給付原告丙○○914,000 元，及自
    起訴狀繕本送達之翌日起至清償日止，按年息5%計算之利息
    （見本院卷(二)第343 頁、第365 頁）；復於96年4 月16日變
    更第一項聲明為被告應連帶給付原告丙○○2,000,000 元，
    及自起訴狀繕本送達之翌日起至清償日止，按年息5%計算之
    利息（見本院卷(二)第433 頁），核其所為乃減縮及擴張應受
    判決事項之聲明，揆諸上揭條文規定，並無不合，應予准許
    ，合先敘明。
乙、實體方面：
一、本件原告起訴主張：原告丙○○獨自經營之「後院咖啡館」
    ，於88年10月22日晚間遭被告甲○○、乙○○二人私自強行
    搬走置放於店內之書籍約200 本、ＣＤ約1200片、啤酒約14
    箱、洋酒約175 瓶、紅酒約57瓶、雪茄1 批、雪茄保濕盒1
    個、直立座噴火打火機1 個及桌上小燈2 支等物，而予侵占
    入己，上開物品價值共計914,000 元；又被告甲○○於88年
    11月間侵占原告丙○○之股款計為238,404 元，其併侵占原
    告丁○○之股款共計91,596元。而被告二人將自後院咖啡館
    所取走之物品出售後，得增值不當得利847,596 元。被告二
    人所涉刑事責任部分，業經臺灣高等法院93年度上易字第21
    45號刑事判決確定在案，是被告二人顯係無法律上原因而受
    有利益，並致原告受有損害，爰依不當得利之法律關係，訴
    請被告二人返還渠等所受不當利益等語。並聲明：（一）被
    告甲○○、乙○○應連帶給付原告丙○○2,000,000 元，及
    自起訴狀繕本送達翌日起至清償日止，按年息5%計算之利息
    。（二）被告甲○○應給付原告丁○○（即徐子惠）91,596
    元，及自起訴狀繕本送達翌日起至清償日止，按年息5%計算
    之利息。（三）第一、二項聲明，原告願供擔保請准宣告假
    執行。
二、被告甲○○、乙○○二人則以：(一)被告二人否認有搬走如起
    訴狀原證2 至原證6 所列之物品，原告丙○○所提出之求償
    明細皆係憑空杜撰，不足採信。(二)「後院咖啡館」實為被告
    甲○○所經營，原告丙○○僅係失業後到被告甲○○店中幫
    忙並以老闆娘之姿態主其事爾。縱依台灣高等法院93年度上
    易字第2145號刑事判決所認定「後院咖啡館」係被告甲○○
    與原告丙○○共同經營，並將該咖啡館經營所得存入原告丙○○所有中國信託銀行帳號0000000000000 之帳戶，以供營
    運及其二人生活所需之用，店內物品及被告甲○○寶島銀行
    帳戶內之股票及資金亦為兩造共有，則在共有關係消滅前，
    原告丙○○不得主張返還。而兩造名下之帳戶於88年10月前
    所有進出之款項已無法分辨係供何人使用，然被告甲○○寶
    島銀行之帳戶於88年10月11日前僅餘80元，原告丙○○中國
    信託銀行帳戶於88年10月20日僅餘59,180元，加計賣得股款
    1,697,920 元，共計有1,757,180 元，則以刑事判決認定二
    人對上開帳戶之資金及股票為共有之前提下，二人對於帳戶
    中之款項於88年10月20日之時應各有持分二分之一即1,043,
    805 元，而原告丙○○已取得1,757,100 元（自被告甲○○
    帳戶轉入1,697,920 元，加計丙○○帳戶之餘款59,180元）
    ，則原告丙○○並無損失，被告甲○○亦無不當得利可言。
    (三)退萬步言，倘認被告甲○○應返還不當得利119,000 元，
    惟被告甲○○亦得請求原告丙○○返還其盜賣被告甲○○名
    下股票及盜領所得股款金額共計713,295 元之不當得利，並
    主張抵銷。(四)另原告丁○○固委託原告丙○○利用被告甲○○之帳戶購買3 張宏電股票，惟被告甲○○於88年10月18日
    之股票帳戶中尚有宏電股票45張，顯示被告甲○○股票帳戶
    中原亦有宏電股票且已與原告丁○○委託購買之股票混同，
    並無特定可依購買價格、日期而區分之股票可請求返還，其
    如何證明遭被告甲○○賣掉之3 張宏電股票為其所有，而非
    被告甲○○原有之股票？況原告丁○○既係委託原告丙○○
    購買股票，即應由原告丙○○負返還責任等語，資為抗辯。
    並聲明：（一）原告之訴及假執行之聲請均駁回。（二）如
    受不利之判決，願供擔保請准宣告免為假執行。
三、查被告甲○○於88年11月3 日、同年月11日、同年月16日，
    自其所有寶島銀行活期儲蓄存款帳戶內（帳號：000000000
    ，下簡稱寶島銀行帳戶）分別提領30,000元、20,000元及18
    8,000 元，合計238,000 元，復於88年11月16日將手上剩餘
    之3 張宏電股票賣出，得款91,596元，並連同帳戶內餘款40
    4 元，合計提領92,000元後據為己有。而該寶島銀行帳戶內
    買賣股票所需之資金，均係自原告丙○○所有中國信託商業
    銀行帳戶（帳號：00000000，下簡稱中國信託銀行帳戶）所
    轉入，又該中國信託銀行帳戶內之金錢係經營「後院咖啡館
    」之所得等事實，為兩造所不爭執，並經台灣高等法院93年
    度上易字第2145號刑事判決認定在案，自堪信為真實。惟被
    告甲○○辯稱：伊寶島銀行帳戶內的錢雖然是由原告丙○○
    之中國信託銀行帳戶轉入，但這些錢都是伊經營咖啡館之所
    得云云，然為原告丙○○否認，並稱「後院咖啡館」係伊獨
    資經營，被告甲○○享有利益乃係原告贈與及因被告參與部
    分工作所得之報酬等語。是以，本件首應審酌者乃「後院咖
    啡館」之負責人為何人？進而認定被告甲○○是否有權取得
    其帳戶內出賣股票之全部金錢，而判斷其是否為不當得利。
    經查：
（一）被告甲○○與原告丙○○原係男女朋友關係，二人於83年
      間與4 名友人在桃園縣中壢市○○○路708 巷72號，合夥
      經營「後院咖啡館」，嗣因營運不佳乃於84年5 月1 日結
      束該合夥關係，然被告甲○○與原告丙○○仍繼續共同經
      營等情，業據證人即合夥股東張詠翔於本院95年度易字第
      147 號違反商標法案件審理時結證稱：「當初有6 個人共
      同經營，4 個人要退出，被告（指甲○○）與告訴人（指
      丙○○）有說要繼續經營，被告與告訴人在84年4 月間結
      束第一代後院咖啡館合夥時，他們兩人當時都表示願意經
      營等語明確（見該案卷第174 至179 頁），則本件被告甲○○與原告丙○○於84年5 月1 日起共同經營後院咖啡館
      乙情，堪信為真，此並係被告甲○○與原告丙○○間侵占
      案件，為台灣高等法院93年度上易字第2145號確定判決所
      認定之事實，有該判決書在卷可憑。又被告甲○○與原告
      丙○○於前開時期長期為同居生活，對於共同經營咖啡館
      之所得，均用於二人日常生活，依其共同經營咖啡館及共
      同購買桃園縣中壢市○○里○ 鄰○○○街2 號9 樓及6 號
      9 樓住處等事實以觀，兩造實已財物共同，且共同管理，
      與一般同財共居之夫妻無異，此亦即證人黃凱傑於本件刑
      事偵審中認為被告甲○○是後院咖啡館之負責人（詳見偵
      字第18354 號卷第84頁、本院93年度易字第352 號卷二第
      63頁），而證人陳唯泰、丁○○（原名徐子惠）則認為原
      告丙○○才是後院咖啡館負責人（詳見偵續一字第4 號卷
      第24頁、本院93年度易字第352 號卷二第7 頁、第56頁）
      ，以及證人范姜弘認為被告甲○○與原告丙○○二人都是
      後院咖啡館之負責人（詳見本院93年度易字第352 號卷一
      第98頁）等不同認知之故。衡情被告甲○○與原告丙○○
      當時感情穩定期間，二人於主觀上，對於咖啡館之經營及
      營業所得，均認為係渠等共同所有，並用以供應二人日常
      生活之用，不分彼此，於客觀上，對外表現行為亦是如此
      ，足堪認定二人共同經營咖啡館之所得，應為被告甲○○
      與原告丙○○所共有。
（二）次按數人按其應有部分，對於一物有所有權者，為共有人
      。各共有人之應有部分不明者，推定其為均等。民法第81
      7 條定有明文。上開規定，於所有權以外之財產權，由數
      人共有者準用之，同法第831 條亦定有明文。本件原告丙○○與被告甲○○共同經營「後院咖啡館」，且被告甲○○作為買賣股票之寶島銀行帳戶內之資金，均自原告丙○○所有中國信託銀行帳戶轉入，而該中國信託銀行帳戶內
      之存款均是被告甲○○與原告丙○○二人所共同經營咖啡
      館之所得，為二人所共有，已如前述，則依上揭條文規定
      ，其應有部分應推定為均等即2 分之1 。
（三）再依前述，固然兩造有經營共同事業之一致意思，然並未
      由各人約定如何出資及負擔合夥損益之分配等情形，自與
      合夥之成立要件不符。況原告丙○○與被告甲○○均各自
      宣稱其為後院咖啡館之負責人，系爭咖啡館之經營所得及
      自該所得收入用以購買之股票、股款等均為其單獨所有，
      則合夥關係不存在實為兩造不爭執之事實。從而，本件兩
      造僅單純共同經營系爭咖啡館，為共有關係，並非合夥關
      係，併此敘明。
（四）按民法第818 條所定各共有人按其應有部分，對於共有物
      之全部有使用收益之權。係指各共有人得就共有物全部，
      於無害他共有人之權利限度內，可按其應有部分行使用益
      權而言。故共有人如逾越其應有部分之範圍使用收益時，
      即係超越其權利範圍而為使用收益，其所受超過利益，要
      難謂非不當得利（最高法院55年度台上字第1949號判例意
      旨參照）。本件被告甲○○自系爭寶島銀行帳戶提領之23
      8,404 元，係其與原告丙○○所共有，然被告甲○○竟逾
      越其應有部分2 分之1 之範圍使用收益，依上開判例要旨
      ，其所受超過利益，即屬不當得利，則原告丙○○請求被
      告甲○○返還該超過部分之數額即119,202 元（238,404
      元×1/2） ，即非無據。惟查，原告丙○○在88年10月18
      日在寶島銀行帳戶陸續轉走1,697,920 元，此為原告所是
      認（見本院卷一第72頁），則被告甲○○主張原告丙○○
      亦有不當得利，而應返還所受超過利益即848,960 元（1,
      697,920 元×1/2） 之範圍，並以此為抵銷之抗辯，即屬
      有據。而經抵銷後，被告甲○○對原告丙○○已無給付義
      務，則原告丙○○此部分之請求，即無理由，應予駁回。
（五）原告丙○○主張被告甲○○、乙○○二人於88年10月22日
      晚間，私自強行搬走置放於店內之書籍約200 本、ＣＤ約
      1200 片 、啤酒約14箱、洋酒約175 瓶、紅酒約57瓶、雪
      茄1 批、雪茄保濕盒1 個、直立座噴火打火機1 個及桌上
      小燈2 支等物，而予侵占入己，上開物品價值共計914,00
      0 元，依不當得利之法律關係，請求被告二人連帶償還其
      價額。依臺灣高等法院93年度上易字第2145號刑事判決書
      第10頁：「．．(一)被告甲○○、乙○○於88年10月22日晚
      間8 時許，共同至「後院咖啡館」．．被告甲○○、乙○○竟共同將放置於「後院咖啡館」內之書籍約100 本、CD
      約900 片、啤酒約8 箱、洋酒約112 瓶、紅酒約42瓶、直
      立座噴射打火機1 個、雪茄保濕盒1 個、約50,000元之雪
      茄及桌上小燈2 支等物，私自開車運走而予侵佔入己等情
      ，業據告訴人（即原告丙○○）指訴甚詳（詳見偵字第18
      354 號卷第10頁反面），並有現場照片及原放置上開物品
      照片共26張、雪茄進貨之單據1 紙在卷可佐（見偵字第18
      354 號卷第49至51頁、本院93年度易字第352 號卷第36至
      48頁），足認告訴人上開關於「後院咖啡館」遭侵佔物品
      之種類及數量之陳述，尚非無據。」，足認原告丙○○主
      張被告甲○○、乙○○共同取走「後院咖啡館」之物品，
      顯非無據，應可採信。惟查：１、按被告甲○○自後院咖
      啡館搬走數量不詳之物品置於桃園縣中壢市○○○街之新
      店販售。惟該店之實際負責人甲○○，而被告乙○○僅係
      甲○○之雇員，業經台灣桃園地方法院檢察署93年度偵字
      第17441 號不起訴處分書所確認，此有不起訴處分書在卷
      可稽。而原告丙○○並無提出任何其他積極證據，足以證
      明甲○○與乙○○共同不當得利。既然甲○○取走之物品
      ，置於其經營之咖啡店，而乙○○僅是受僱人，則乙○○
      豈有不當得利可言。故原告基於不當得利之法律關係，請
      求乙○○給付不當得利之價額，委無足採。２、又按當事
      人已證明受有損害而不能證明其數額或證明顯有重大困難
      者，法院應審酌一切情況，依所得心證定期數額，民事訴
      訟法第222 條第2 項定有明文。原告丙○○主張被告甲○○取走「後院咖啡館」之物品價值為914,000 元，此為被
      告甲○○所否認，而原告主張之物品既為被告甲○○取走
      ，原告顯難以證明其數額，本院斟酌咖啡館之營運狀況及
      物品之價值，認為以400,000 元為適當。３、依前所述，
      「後院咖啡館」為原告丙○○與被告甲○○所共有，則屬
      於咖啡館之財產亦為兩造所共有，則對於財產所有權兩造
      之應有部分各為二分之一，則被告甲○○對於取走之物品
      擁有二分之一之所有權，超過二分之一部分始有不當得利
      可言。本院斟酌認為甲○○走取之物品價值400,000 元，
      則就超過200,000 元部分，構成不當得利。
（六）增值不當得利部分：847,596元
      原告主張被告等因取走系爭物品進而銷售，故有增值之不
      當得利847,596 元。按不當得利之受領人，依其利益之性
      質或其他情形不能返還者，依民法第181 條但書之規定，
      固應償還其價額，惟受領人因將原物出賣而不能返還者，
      其所受領之利益僅為賣得之價金，即應以賣得之價金而為
      其應償還之價額（參照最高法院30上字第40號判例）。就
      被告甲○○取走與原告丙○○共同經營之後院咖啡館之物
      品，販賣所得金額為何？是否有販賣？原告均無提出何證
      據以實其說，僅空言主張，被告將系爭物品販賣可獲得84
      7,596 元之增值不得得利，然為被告甲○○所否認。既然
      原告丙○○無法提出證據證明被告甲○○有增值不當得利
      之情事。原告丙○○此部分之請求，顯無理由，應予駁回
（七）從而，原告丙○○主張被告甲○○、乙○○不當得利部分
      ，被告甲○○確實有無法律上之原因受有200,000 元之利
      益，原告丙○○此部分之請求，為有理由，應予准許。逾
      此部分之請求，顯無理由，應予駁回。
四、就被告甲○○侵占原告丁○○（即徐子惠）股款91,596元部
    分：
    原告丁○○主張被告甲○○將其委託購買之宏電股票出售，
    而將出售宏電股票三張之股款91,596元領走，構成不得得利
    ，爰依不當得利之法律關係，請求被告甲○○將91,596元返
    還云云。被告甲○○則以當初丁○○委託購買之股票，均在
    其名下所有之寶島銀行，當初伊也有購買宏電股票，因此伊
    所出售者為其所有之股票，並無不當得利之情事等語。經查
    ：原告丙○○於他案即本院93年度易字第352 號侵占案件中
    稱：「被告甲○○在88年11月18日就將股票賣掉，賣掉股票
    後的應得股款就是91,596元，那3 張宏電股票就是徐子惠的
    ，所以伊才沒有將那3 張賣掉，結果後來是被甲○○賣掉，
    被告甲○○一直都知道宏電股票有3 張是徐子惠的等語」（
    詳見本院93年度易字第352 號卷一第200 頁），並提出「日
    盛股份有限公司證券買賣對帳單」一紙為佐（見本院93年度
    易字第352 號卷一第219 頁）。被告甲○○在聽到丙○○之
    陳述後，改稱：「徐子惠的股票是伊幫忙買的，但告訴人賣
    股票後，伊怎麼知道告訴人留下的3 張股票就是徐子惠的，
    徐子惠是有找伊買股票，但告訴人佔了伊的錢和股票，徐子
    惠應該找告訴人拿，不是向伊要錢等語」（詳見本院93年度
    易字第352 號卷一第201 頁）。惟原告丁○○於該案已證稱
    ：「伊委託告訴人買股票時，被告甲○○在場也有聽到，甲○○並當場表示可以使用他的戶頭來買賣股票等語」（詳見
    本院93年度易字第352 號卷二第59頁）；丙○○於該案亦稱
    ：「徐子惠曾在88年11月11日發存證信函給被告甲○○，結
    果被告甲○○不理他，88年11月15日徐子惠又以正式的存證
    信函寄給被告甲○○，結果被告甲○○在88年11月18日就將
    股票賣掉等語」（詳見本院93年度易字第352 號卷一第200
    頁），並提出存證信函二份為佐（見本院93年度易字第352
    號卷一第217 、218 頁）。按依上開丙○○暨丁○○之證述
    ，已足認定被告甲○○明知其於88年11月18日賣出之3 張股
    票，確係丁○○委託丙○○使用被告甲○○所有寶島銀行帳
    戶所買入之股票。再參諸被告甲○○於該案坦承在88年11月
    18日賣出三張股票前，丁○○、丙○○均已向其表示該股票
    是丁○○的等情（詳見本院93年度易字352 號卷一第199 頁
    ），益證被告甲○○在88年11月18日賣出3 張股票時，已明
    知該3 張股票確係原告丁○○所有，即被告甲○○上開所辯
    ，與前開事證不符，不能採信。從而，被告甲○○於88年11
    月18日賣出三張股票，得款91,596元，復於同年月10日、15
    日、29日，連續3 次提領40,000元、30,000元及22,000元，
    合計提領92,000元並據為己有，而於賣出股票時，既已明知
    該股票為原告丁○○所有，竟將賣得款項91,596元據為已有
    。故被告甲○○為無法律上之原因，將丁○○之股票出售，
    而將出售之價金91,596占為己有，致丁○○受有損害。故丁○○本於不當得利之法律關係，請求甲○○將91,596元返還
    為有理由，應予准許。
五、綜上所述，原告丁○○基於不當得利之法律關係，請求被告
    甲○○給付91,596元及自起訴狀繕本送達翌日即94年10月25
    日起至清償日止，按年息5%計算之利息，為有理由，應予准
    許；原告丙○○基於不當得利之法律關係，請求被告甲○○
    給付200,000 元及自起訴狀繕本送達翌日即94年10月25日起
    至清償日止，按年息5%計算之利息，為有理由，應予准許，
    逾此部分之請求，顯無理由，應予駁回。
六、兩造陳明願供擔保，聲請宣告假執行暨免為假執行，經核本
    件所命給付之金額即原告勝訴部分均未逾五十萬元，依民事
    訴訟法第389 條第1 項第5 款之規定，爰依職權宣告假執行
    ，並就被告免為假執行部分，酌定相當之擔保金額宣告之；
    原告丙○○其餘假執行之聲請，因訴之駁回而失所附麗，不
    予准許。
七、本件因事證已臻明確，兩造其餘攻擊、防禦方法、舉證及請
    求再調查證據，因與判決之結果不生影響，爰無庸再逐一予
    以論究，併此敘明。
八、據上論結，本件原告之訴為一部有理由、一部無理由，依民
    事訴訟法第78條、第79條、第389 條第1 項第5 款、第392
    條第2 項規定，判決如主文。
中　　華　　民　　國　　96　　年　　5 　　月　　25　　日
                  民事第三庭    法　官　張益銘
以上正本係照原本作成。
如對本判決上訴，須於判決送達後20日內向本院提出上訴狀。
中　　華　　民　　國　　96　　年　　5 　　月　　25　　日
                                書記官　陳鳳怡
